【裁判字號】    89,上,530
【裁判日期】    890728
【裁判案由】    債務人異議之訴
【裁判全文】
臺灣高等法院民事判決  八十九年度上字第五三○號
    上  訴  人  乙○○
    訴訟代理人  柯士斌律師
                黃憲男律師
    被 上訴 人  甲○○      .
    訴訟代理人  陳倉富律師
右當事人債務人異議之訴間事件，上訴人對於中華民國八十九年三月一日臺灣宜蘭地
方法院八十八年度訴字第三二三號第一審判決提起上訴，本院判決如左：
    主    文
上訴駁回。
第二審訴訟費用由上訴人負擔。
    事    實
甲、上訴人方面：
  一、聲明：(一)原判決不利於上訴人部分廢棄。(二)右廢棄部分，被上訴人於第一審之
      訴駁回。
  二、陳述：除與原判決記載相同外，補稱略以：
      被上訴人於民國八十六年間經由訴外人陳聰文、黃勢堂、簡坤永與上訴人洽商
      借款清償事宜，被上訴人當時亦有出面，並未指稱系爭抵押權遭人虛偽設定。
  三、證據：援用第一審所提證據，並聲請訊問證人陳聰文、黃勢堂、簡坤永、羅麗
      花、呂素珠。
乙、被上訴人方面：
  一、聲明：上訴駁回。
  二、陳述：除與原判決記載相同者外，補稱略以：
    (一)被上訴人未曾委託訴外人陳聰文、黃勢堂、簡坤永與上訴人洽商借款清償事宜
      ，亦未於上開人等洽商時出面。實係訴外人呂素珠委託呂坤宏、簡坤永與上訴
      人洽談償還其個人所積欠之債務，與被上訴人無涉。
    (二)上訴人指稱「----八十四年十二月二十六日，呂素珠、羅麗花二人至上訴人住
      處簽下借用證，呂素珠並將借用證攜回經『被上訴人簽章同意』----」乙節，
      業經證人呂素珠於八十八年十一月十日在原審法院證實該借用證並非被上訴人
      所親自簽具在案，及台灣宜蘭地方法院八十九年度訴字第二一號刑事判決所是
      認，則上訴人所指顯與事實未符。
  三、證據：援用第一審所提證據。
丙、本院依職權調閱臺灣宜蘭地方法院八十八年度執字第一一九一號拍賣抵押物案全
    卷、臺灣宜蘭地方法院八十九年訴字第二一號偽造文書等案全卷。
    理    由
一、被上訴人起訴主張坐落宜蘭縣員山鄉○○段大三鬮小段一００之二六七地號土地
    （下稱系爭土地）為伊所有，於八十四年十二月間，遭與伊同住之姑母呂素珠竊
    取伊之印鑑證明書、印鑑及系爭土地所有權狀等相關證件，擅自於八十四年十二
    月二十六日，以呂素珠、鄭清讚為債務人，以伊為抵押義務人，設定新台幣（以
    下同）三百六十萬元之抵押權予上訴人，該抵押權設定不生效力。上訴人竟以准
    許拍賣上開抵押物之裁定，聲請法院強制執行，爰依強制執行法第十四條第二項
    之規定，提起債務人異議之訴，訴請確認抵押權不存在，請求撤銷強制執行程序
    及塗銷抵押權設定登記等語。上訴人則以系爭土地所設定之三百六十萬元抵押權
    ，係被上訴人簽章同意，並交付設定抵押權所需之相關證件。被上訴人亦曾在呂
    素珠、羅麗花二人借款之借用證上簽章，且被上訴人在八十六年間即曾透過他人
    與上訴人洽談清償債務事宜，當時未曾指稱遭人虛偽設定抵押權情事置辯。（原
    審判決應撤銷抵押物強制執行程序，暨塗銷抵押權登記，上訴人就該受不利判決
    部分提起上訴。
二、查系爭土地為被上訴人所有，於八十四年十二月二十八日以宜蘭地政事務所收件
    字(原審誤為登記字)第二九四五一號，登記設定擔保金額三百六十萬元之抵押權
    ，義務人為被上訴人，債務人為呂素珠、鄭清讚，債權人則為上訴人，嗣經上訴
    人以債務人未清償債務為由聲請拍賣抵押物，並持該准予拍賣抵押物裁定向台灣
    宜蘭地方法院聲請強制執行，有土地登記簿謄本、抵押權設定契約書為證，並有
    該法院八十八年度執字第一一九一號拍賣抵押物執行案卷影本足稽，復為兩造所
    不爭執，堪認為真。
三、本件兩造爭點厥為系爭土地設定之三百六十萬元抵押權是否有效？經查：
  (一)上訴人雖指稱借用證及設定抵押權皆為被上訴人親自簽章，其並將辦理抵押權資
    料交與訴外人呂素珠轉交上訴人等語，然為被上訴人否認之。經查呂素珠於八十
    四年間，因向乙○○及其夫陳永進借款，本身又無不動產可供擔保，竟竊取被上
    訴人所有系爭土地之所有權狀、印鑑證明及印鑑等，交予不知情之代書，據以向
    地政機關辦理系爭抵押權設定登記等情，業據呂素珠於台灣宜蘭地方法院檢察署
    檢察官偵查中坦承不諱，並經台灣宜蘭地方法院以行使偽造私文書罪、使公務員
    登載不實罪，處有期徒刑七月，緩刑三年確定，此經本院調取該院八十九年度訴
    字第二十一號呂素珠被訴偽造文書刑事案卷（含八十八年度偵字第三四八０號偵
    查卷）查明屬實。又呂素珠於原審亦證稱：伊當時因缺錢而向陳永進借錢，陳永
    進說要以土地抵押，才拿被上訴人的土地所有權狀、印鑑證明等去辦理抵押，被
    上訴人並不知道。直到了八十五年十二月間，陳永進他們來討錢時，被上訴人才
    知道此事。印章是被上訴人的，而該借用證上的簽名、指印都是其所為，陳永進
    也知道，印章是伊拿給陳永進的，其是在寫借用證之前陸陸續續借了一百多萬元
    左右。關於三百六十萬元是羅麗花也有向陳永進借錢，故包括羅麗花的部分，之
    前都是以鄭清讚、羅麗花的土地拿去抵押，後來不足才以被上訴人的土地拿去抵
    押的，先前未見過代書。當時其與被上訴人住在一起，知道權狀及相關文件放在
    何處，是其去拿的，印鑑證明是在設定第一胎抵押時剩下來的等語（原審卷第四
    三至四四頁），倘如上訴人所述，上訴人簽章同意設定抵押借款並交付證件，則
    呂素花何須為不利於己之陳述，自陷於刑責，且依原審卷附土地登記申請書所附
    印鑑證明書所載申領日期為八十四年十二月一日，確在系爭土地第一順位抵押權
    之聲請登記日期即同年月四日之前，堪信證人呂素珠所述為真。
  (二)另證人即受託辦理本件抵押權設定登記之代書陳秋華，亦結證稱：「該抵押權是
    我辦理的，當時是乙○○的先生陳永進拿所有權狀及甲○○之身分證正本到我的
    事務所，時間我忘了。當時我填好了要辦理抵押權設定登記之申請文件，再交給
    陳永進拿回去給鄭清讚、乙○○、呂素珠、甲○○他們簽名蓋章。當時我並沒有
    見過呂素珠、甲○○。」等語（見原審卷第四五頁），核與被上訴人及呂素珠之
    陳述情節相符，足被上訴人主張並未在借用證上簽名蓋章，且對於呂素珠所為本
    件抵押權設定登記並不知情一節為真。
  (三)上訴人另抗辯被上訴人在八十六年間即曾透過陳聰文、黃勢堂、簡坤永與上訴人
    洽談清償債務事宜，其本人出面亦未表示抵押權係虛偽設定云云。惟被上訴人於
    獲悉其事，透過他人與上訴人洽談債務清償事宜，無非冀望解決債務塗銷抵押權
    ，縱未表明虛偽設定一事，亦不足以此推斷其設定前即已知悉同意，抑或承認該
    抵押權設定。
四、按執行名義無確定判決同一之效力者，於執行名義成立前，如有債權不成立或消
    滅或妨礙債權人請求之事由發生，債務人亦得於強制執行程序終結前提起異議之
    訴，為強制執行法第十四條第二項所明定。本件抵押權設定登記既為被上訴人所
    不知，乃他人擅取相關文件逕行為之，已如前述，則兩造並無設定抵押權之合意
    ，該抵押權自不生效力，從而被上訴人依強制執行法第十四條第二項、民法第七
    百六十七條之規定，請求撤銷對系爭土地所為之上開強制執行程序，並塗銷系爭
    抵押權登記，洵屬正當，應予准許。原審判決撤銷執行程序及塗銷抵押權登記，
    於法並無不合。上訴意旨指摘原判決不當，求予廢棄改判，為無理由，應予駁回
    。
五、上訴人聲請訊問證人陳聰文、黃勢堂、簡坤永以說明洽談債務清償經過；訊問證
    人羅麗花、呂素珠證明呂素珠將借用證攜回經被上訴人簽章同意，於翌日連同設
    定資料一併交付上訴人，因本件事證已甚明確，聲請事項核於本院判決結果不生
    影響，即無訊問之必要，附此敘明。
六、據上論結，本件上訴為無理由，依民事訴訟法第四百四十九條第一項、第七十八
    條，判決如主文。
中      華      民      國    八十九    年      七      月    二十八    日
                            臺灣高等法院民事第七庭
                                審判長法  官  侯  東  昇
                                      法  官  蘇  瑞  華
                                      法  官  陳  玉  完
右正本係照原本作成。
如不服本判決，應於收受送達後二十日內向本院提出上訴書狀，其未表明上訴理由者
，應於提出上訴後二十日內向本院補提理由書狀（均須按他造當事人之人數附繕本）
上訴時應提出委任律師或具有律師資格之人之委任狀；委任有律師資格者，另應附具
律師及格證書及釋明委任人與受任人有民事訴訟法第四百六十六條之一第一項但書或
第二項（詳附註）所定關係之釋明文書影本。
中      華      民      國    八十九    年      八      月      一      日
                                     書記官  徐  惠  莉
附註：
民事訴訟法第四百六十六條之一（第一項、第二項）：
對於第二審判決上訴，上訴人應委任律師為訴訟代理人。但上訴人或其法定代理人具
有律師資格者，不在此限。
上訴人之配偶、三親等內之血親、二親等內之姻親，或上訴人為法人、中央或地方機
關時，其所屬專任人員具有律師資格並經法院認為適當者，亦得為第三審訴訟代理人
。


司法院資訊處製作；財團法人民間司法改革基金會備份。
